【裁判字號】    96,訴,4067
【裁判日期】    970401
【裁判案由】    商標註冊
【裁判全文】
臺北高等行政法院判決
                                     96年度訴字第04067號
                              .
原      告  吉林皮飾股份有限公司
代  表  人  甲○○
被      告  經濟部智慧財產局
代  表  人  王美花
           （局長）
訴訟代理人  乙○○
上列當事人間因商標註冊事件，原告不服經濟部中華民國96年10
月9日經訴字第09606075480號訴願決定，提起行政訴訟，本院判
決如下：
    主  文
原告之訴駁回。
訴訟費用由原告負擔。
    事  實
一、事實概要：
    緣原告前於民國（下同）95年7 月5 日以「吉林皮飾股份有
    限公司標章」（下稱系爭商標，圖樣如附圖1 所示），指定
    使用於商標法施行細則第13條所定商品及服務分類表第18類
    之「皮包、皮夾、錢包、背包、腰包、皮箱、背袋、手提箱
    、旅行箱、手提袋、購物袋、公事包、登山袋、皮包背帶、
    皮包握把、傘、陽傘、自動傘、雨傘、手杖」商品，向被告
    申請註冊。經被告審查，認系爭商標與據以核駁之註冊第
    198260、198269號「GG MIGNON DEVICE」商標（下稱據以核
    駁商標, 圖樣如附圖2 所示）構成近似，復指定使用於同一
    或類似商品，應不准註冊，以96年7 月10日商標核駁第
    301016 號 審定書為核駁之處分，原告不服而提起訴願，經
    經濟部96 年10 月9 日經訴字第09606075480 號訴願決定駁
    回，原告猶未甘服，遂向本院提起行政訴訟。
二、兩造聲明：
  (一)原告聲明：
  1.訴願決定及原處分均撤銷。
  2.訴訟費用由被告機關負擔。
  (二)被告聲明：
  1.駁回原告之訴。
  2.訴訟費用由原告負擔。
三、兩造之主張：
  (一)原告主張：
  1.按商標圖樣有「相同或近似於他人同一或類似商品或服務之
    註冊商標或申請在先之商標，有致相關消費者混淆誤認之虞
    者。」不得申請註冊，固為商標法為第23條第1項第13款所
    明定，惟商標圖樣是否近似，須以其整體構圖差別，一般購
    買人之知識、經驗之立場予以審查判斷，又判別其商標之近
    似與否，乃應總括其全部予以隔離之觀察，認定其有無混同
    或誤認以為斷，若就其圖樣觀察，無論各別或通體或主要部
    分，予以隔離觀察，或異時異地觀察其外觀均難令人有混同
    之虞，自難構成近似；且兩商標分別顯然，亦無使人誤認二
    商品/服務來自同一來源或誤認不同來源之間有所關聯下，
    即無首開法條之適用，謹先陳明。
  2.查訴願決定機關經其審理後作成訴願駁回之決定，主要係認
    為「本件商標圖樣係以一六邊形為外框，內由略經設計為半
    橢圓形狀之外文『E 』8 個，兩兩正反開口相對，分為4 組
    ，並以黑點置於每組圖形4 角所組成，而據以核駁二商標圖
    樣則係由英文大寫字母『G 』與倒置之『G 』左右排列，並
    以黑點置於圖形4 角所組成。二者相較，其略經設計之『E
    』與『G 』之字型外觀相仿，且其均係將兩個『E 』或『G
    』以正反倒置之方式排列，並以黑點置於圖形4 角，二者整
    體構圖外觀意匠極相彷彿，應屬構成近似之商標。次查，系
    爭商標指定使用於『皮包、皮夾、錢包、背包、傘等商品，
    與據以核駁二商標分別指定使用於書包、手提袋、旅行袋、
    皮夾』及『傘』等商品相較，二者商品之用途、功能相同或
    極為近似，其產製者、行銷管道及販賣場所亦具有共同或關
    聯之處，應屬同一或類似商品。衡酌兩商標圖樣近似，指定
    使用之商品復為同一或類似等因素，相關消費者極有可能誤
    認兩商標之商品為相同或同一來源之系列商品，或者誤認兩
    商標之使用人間存在關係企業、授權關係、加盟關係或其他
    類似關係而產生混淆誤認情事。雖訴願人訴稱系爭商標圖樣
    為其註冊第0000000 號『蒂妮思Dinesee 及圖』商標圖樣之
    延伸設計與使用，能為相關消費者認識其為表彰商品標識等
    語。惟查，訴願人所舉前揭商標圖樣與系爭商標圖樣不盡相
    同，基於商標個案審查原則，系爭商標客觀上既有前揭商標
    法規定不得註冊之事由，即不因其主觀上設計係源自訴願人
    已註冊之商標而應准予註冊。訴願人所訴，自無可採。綜上
    所述，本件商標應有商標法第23條第1 項第13款規定之適用
    ，而不得註冊。從而，原處分機關所為核駁之處分，洵無違
    誤，應予維持。據上論結，本件訴願為無理由，爰依訴願法
    第79條第1 項之規定決定如主文。」，惟是項決定實有可議
    之處：
  (1)首先，就據以核駁商標圖樣觀之，其乃係由英文字母「G 」
    及一亦由英文母「G」構成，而將該英文字母「G」呈相反且
    顛倒設置，進而將該二英文字母「G」作相併合在一起，最
    後並於該採雙併合之英文母「G」的四個對角處分別設以四
    個點所成。反觀系爭商標，就其整體商標圖樣觀之，則係由
    特別在一呈「 八角形」框框內，分別在其上、下、左、右
    各搭配一隻狀似「蝴蝶」圖樣作相連接所組成，因此，在圖
    形外觀上根本不同，然被告機關及原決定機關竟完全依主觀
    意識，強行認定系爭商標係由「略經設計之『E』與『G』之
    字型外觀相仿，且其均係將兩個『E』或『G』以正反倒置之
    方式排列，並以黑點置於圖形4角，二者整體構圖外觀意匠
    極相彷彿，應屬構成近似之商標。」，即有失偏頗，而不足
    採。
  (2)進而，系爭商標與據以核駁商標圖樣間，兩者根本不構成任
    何近似情況，兩者即使指定使用之商品為同一或類似，就相
    關消費者而言應可分辨，而無誤認兩商標之商品為相同或同
    一來源之系列商品，或者誤認兩商標之使用人間存在關係企
    業、授權關係、加盟關係或其他類似關係而產生混淆誤認情
    事發生，故無被告機關主張法條之違反。
  (3)依註冊號數第00000000號「蒂妮思Dinesee及圖」商標（下
    稱蒂妮思商標，圖樣如附圖3 所示），與系爭商標圖樣作比
    對後，當可發現本件商標圖樣即係原告自蒂妮思商標圖樣中
    「圖形」部份作延伸設計而來，由此當可證明系爭商標乃係
    原告由蒂妮思商標之延伸設計與使用，而具有特別顯著性，
    並能為相關消費者認識其為表彰商品標識，然訴願決定機關
    就原告該項主張，竟直接以「所舉前揭商標圖樣與系爭商標
    圖樣不盡相同，基於商標個案審查原則，系爭商標客觀上既
    有前揭商標法規定不得註冊之事由，即不因其主觀上設計係
    源自訴願人已註冊之商標而應准予註冊。」為由，而不加以
    詳作比對，即草率作出該項決定，實有不備理由之違法。
  (4)原告係以蒂妮思商標之圖形作更細緻化之延伸設計而完成本
    件商標圖樣作具體使用，且原告將系爭商標印製使用於產品
    吊牌上，並將該吊掛有此一商標之產品售予不特定消費者及
    廠商），故當足以使商品或服務之相關消費者認識其表彰商
    品或服務之標識，並得藉以與他人之商品或服務相區別，使
    其整體商標圖樣及在實際使用上，即與據以核駁商標截然不
    同，被告機關竟完全視若無睹，而訴願決定機關於訴願決定
    書之理由中亦是如此，故被告機關及訴願決定機關就此一申
    請核駁處分及訴願駁回之決定，亦皆有不備理由之違法。
  (5)政府一再要求與希望國人能夠自創品牌，而不要跟著外國人
    的腳步，要能夠自創一片天，而原告即是以此心態下作不斷
    的品牌自創，一路走來，其中辛苦，實非一般常人所能想像
    ，而在商標申請註冊過程中，更希望能夠獲得政府相關主管
    機關的支持，因此，原告更希望商標主管機關能有同感，而
    全力與積極協助國內廠商建立自己品牌，而儘可能不要像一
    般生意人所採「外國的月亮就比較亮」的心態，認為系爭商
    標圖樣與國外所謂某一著名廠商的商標圖樣相同或近似，即
    核駁系爭商標申請，如此，咸信定能激勵國人自創品牌的信
    心。
  (6)綜上所陳，原決定及原處分認定系爭商標有違商標法之規定
    而駁回原告之商標申請實有違法不妥之處，敬請鑒核，賜判
    如聲明，用維權益。
  (二)被告主張：
  1.按商標「相同或近似於他人同一或類似商品或服務之註冊商
    標或申請在先之商標，有致相關消費者混淆誤認之虞者」，
    不得註冊，為商標法第23條第1項第13款所明定。所謂有致
    消費者混淆誤認之虞，係指商標給予消費者的印象，可能致
    使消費者混淆而誤認商品/服務之來源，包括誤認來自不同
    來源的商品/服務以為來自同一來源，或者誤認二商標之使
    用人間存在關係企業、授權關係、加盟關係或其他類似關係
    。而判斷是否有混淆誤之虞，被告公告之混淆誤認之虞審查
    基準（下稱審查基準），列有各項相關參考因素。其中商標
    近似及商品類似二項要素，依前揭法條規定為必須具備之要
    件，其他參酌要素則視個案中是否存在而為斟酌，合先敘明
    。
  2.本案存在之相關因素之審酌：
  (1)商標是否近似暨其近似之程度：
    商標近似係指二商標予人之整體印象有其相近之處，若其標
    示在相同或類似的商品上時，以具有普通知識經驗之消費者
    ，於購買時施以普通之注意，可能會有所混淆而誤認二商品
    來自同一來源或誤認不同來源之間有所關聯（審查基準5.2.
    1參照）。商標近似之判斷得就二商標外觀、觀念及讀音為
    觀察。系爭商標為一多邊形內4組相同圖形設計組合而成，
    每組圖形係以2個近似外文E 的字母相對設計為主體，再於
    每組雙E的圖形四角以黑點連接另一組相同圖形之設計，而
    據以核駁之註冊第198260、198269號「GG MIGNON DEVICE」
    商標圖樣，係為字母G與其右側倒置之字母G結合，四角位置
    復均有黑點的設計。兩相比較，系爭商標圖樣上近似外文E
    的字母，其直角部分呈圓弧狀設計，且以黑點置於圖形四角
    位置，致其構圖意匠與據以核駁商標圖樣上之雙「G」設計
    圖極相彷彿，僅係一以四組相同圖形組合方式呈現，一以單
    組圖形呈現，以具有普通知識經驗之消費者，於購買時施以
    普通之注意，可能會有所混淆而誤認二商品來自同一來源或
    誤認不同來源之間有所關聯，應屬構成近似之商標。
  (2)商品是否類似暨其類似之程度：
    商品類似係指二個不同的商品，在功能、材料、產製者或其
    他因素上具有共同或關聯之處，如果標上相同或近似的商標
    ，依一般社會通念及市場交易情形，易使商品消費者誤認其
    為來自相同或雖不相同但有關聯之來源，則此二個商品間即
    存在類似的關係（審查基準5.3.1參照）。系爭商標指定使
    用之「皮包、皮夾、錢包、背包、腰包、皮箱、背袋、手提
    箱、旅行箱、手提袋、購物袋、公事包、登山袋、皮包背帶
    、皮包握把」「傘、陽傘、自動傘、雨傘、手杖」商品，與
    據以核駁註冊第198260號商標指定使用之「書包、手提袋、
    旅行袋、皮夾」商品，及註冊第198269號商標指定使用之「
    傘」商品，係屬同一或功能相同之類似商品，且經常來自相
    同之產製業者，如標示相同或近似的商標，依一般社會通念
    及市場交易情形，易使相關商品消費者誤認其為來自相同或
    雖不相同但有關聯之來源，則兩造商標所指定使用之商品間
    亦存在相當程度之類似關係。
  3.本案綜合判斷商標在圖樣近似及商品類似程度等因素，本件
    商標與所引據核駁之商標其高度之近似程度及指定商品間高
    度之類似，以具有普通知識經驗之消費者，於購買時施以普
    通之注意，即會有所混淆而誤認二商品來自同一來源或雖不
    相同但有關聯之來源，應足以有致相關消費者混淆誤認之虞
    ，自有前揭法條之適用。至原告謂系爭商標圖樣為蒂妮思商
    標圖樣之延伸設計，能為相關消費者認識其為表彰商品標識
    一節。查商標係採先申請者先註冊之方式，且依個案審查，
    本案圖樣上之圖形設計與據以核駁商標圖樣構成近似，且指
    定使用於同一或類似之商品，客觀上有商標法規定不得註冊
    事由，即應否准註冊，並無因其主觀上設計源自原告已註冊
    之商標即可排除商標法不得註冊規定之適用。另原告謂其係
    將系爭商標圖樣印製使用於產品吊牌上，並將該吊掛有此一
    商標之產品售予不特定消費者及廠商，其整體商標圖樣及實
    際使用上，即與據以核駁商標截然不同等語，查商標係用以
    表彰自己之商品或服務，其使用並未侷限特定方式，而本案
    二造商標圖樣近似有致消費者混淆而誤認二商品來自同一來
    源或誤認不同來源之間有所關聯已如前述，其所附使用尚非
    能為系爭商標圖樣無致相關消費者混淆誤認之虞之具體明證
    ，併予陳明。是被告依法核駁其註冊之申請，並無不合。
    理  由
甲、程序方面：
一、本件原告經合法通知，未於言詞辯論期日到場，核無行政訴
    訟法第218 條準用民事訴訟法第386 條所列各款情形，爰依
    被告之聲請，由其一造辯論而為判決。
二、本件被告代表人王美花雖於97年3月3日具狀聲明承受訴訟，
    惟查，原告係於96年12月11日提起訴訟，然被告之代表人於
    96年12月3日已變更為王美花，是以本件尚無聲明承受訴訟
    之必要，併此敘明。
乙、實體方面：
一、按商標「相同或近似於他人同一或類似商品或服務之註冊商
    標或申請在先之商標，有致相關消費者混淆誤認之虞者」，
    不得註冊，為商標法第23條第1項第13款本文所規定。原告
    前於95年7月5日以「吉林皮飾股份有限公司標章」，指定使
    用於商標法施行細則第13條所定商品及服務分類表第18類之
    「皮包、皮夾、錢包、背包、腰包、皮箱、背袋、手提箱、
    旅行箱、手提袋、購物袋、公事包、登山袋、皮包背帶、皮
    包握把、傘、陽傘、自動傘、雨傘、手杖」商品，向被告申
    請註冊。經被告審查，認系爭商標違反商標法第23條第1項
    第13款之規定，應不准註冊，而為核駁之處分。原告不服，
    循序提起行政訴訟，並為事實欄所載各節之主張，是本件應
    審酌者厥為：(一)系爭商標與據以核駁商標是否構成近似？(二)
    是否有致消費者產生混淆誤認之虞？
三、系爭商標與據以核駁商標是否構成近似：
  (一)按所謂商標構成相同或近似者，係指以具有普通知識經驗之
    一般商品購買人，於購買時施以普通所用之注意，就兩商標
    主要部分之外觀、觀念或讀音隔離觀察，有無引起混同誤認
    之虞以為斷。故兩商標在外觀、觀念或讀音上，其主要部分
    之文字、圖形或記號，有一近似，足以使一般相關消費者產
    生混淆誤認之虞者，即為近似之商標。而衡酌商標在外觀或
    觀念上有無混同誤認之虞，應本客觀事實，按下列原則判斷
    之：(1)以具有普通知識經驗之購買者，施以普通所用之注意
    為標準；(2)商標之文字、圖形或記號，應異時異地隔離及通
    體觀察為標準；(3)商標以文字、圖形或記號為聯合式者，應
    就其各部分觀察，以構成主要之部分為標準。故判斷兩商標
    是否近似，應就各商標在「外觀」、「觀念」、「讀音」上
    特別突出顯著，足以讓消費者對標誌整體形成核心印象之主
    要部分異時異地隔離各別觀察，以辨其是否足以引起混淆誤
    認之虞。
  (二)原告雖主張系爭商標就其整體商標圖樣觀之，係在八角形框
    框內，分別在其上、下、左、右各搭配一隻狀似「蝴蝶」圖
    樣作相連接所組成，是以系爭商標與據以核駁商標在圖形外
    觀上根本不同云云，惟查，系爭商標圖樣係以一八邊形為外
    框，原告所稱之「蝴蝶」圖樣係半橢圓形狀之兩個外文「E
    」正反開口相對，並以黑點置於每組圖形4角所組成，而據
    以核駁商標圖樣則係由英文大寫字母「G」與倒置之「G」左
    右排列，並以黑點置於圖形4角所組成，二者相較，其略經
    設計之半橢圓形狀「E」與「G」之字型外觀相仿，且其均係
    將兩個「E」或「G」以正反倒置之方式排列，並均係以黑點
    置於圖形4角，二者於整體構圖外觀意匠極相彷彿，應屬構
    成近似之商標。
四、是否有致消費者產生混淆誤認之虞：
  (一)按所謂「有致相關消費者混淆誤認之虞」者，係指兩商標
    因相同或構成近似，致使相關消費者誤認為同一商標，或雖
    不致誤認兩商標為同一商標，但極有可能誤認兩商標之商品
    ／服務為同一來源之系列商品／服務，或誤認兩商標之使用
    人間存在關係企業、授權關係、加盟關係或其他類似關係而
    言。而判斷有無混淆誤認之虞，則應參酌商標識別性之強弱
    、商標之近似及商品／服務類似等相關因素之強弱程度、相
    互影響關係及各因素等綜合認定是否已達有致相關消費者產
    生混淆誤認之虞。
  (二)其次，系爭商標指定使用於皮包、皮夾、錢包、背包、傘等
    商品，與據以核駁之二件商標分別指定使用於「書包、手提
    袋、旅行袋、皮夾」及「傘」等商品相較，二者商品之用途
    、功能相同或極為近似，其產製者、行銷管道及販賣場所亦
    具有共同或關聯之處，應屬同一或類似商品。衡酌兩商標圖
    樣近似，指定使用之商品復為同一或類似等因素，以具有普
    通知識經驗之相關消費者於購買時施以普通之注意，自易產
    生其商品為相同來源之系列商品，或者誤認兩商標之使用人
    間存在關係企業、授權關係、加盟關係或其他類似關係而產
    生混淆誤認情事。
  (三)至原告稱系爭商標圖樣係其所有已註冊之蒂妮思商標圖樣中
    「圖形」部份作延伸設計乙節，經查，註冊第0000000號「
    蒂妮思Dinesee及圖」商標圖樣確為原告註冊之商標，惟蒂
    妮思商標係包含蒂妮思、Dinesee等文字及開口相對且相連
    之半橢圓形狀「E」圖樣所組成，相關消費者較易自商標文
    字識別商標之來源，顯與系爭商標係僅由開口相對之半橢圓
    形狀「E」圖樣所組成，並不相同，而擷取蒂妮思商標圖樣
    部分之系爭商標圖樣，與據以核駁商標構成近似，已如前述
    ，且就所檢送之證據資料尚無法證明相關消費者可與先註冊
    之據以核駁商標相區辨，而不致發生混淆誤認，基於商標個
    案審查原則，應不得執為系爭商標應核准註冊之論據。
五、綜上所述，系爭商標有商標法第23第1項第13款規定不得註
    冊之情形，原告所述核不足採。從而，被告所為本件核駁之
    處分，洵無違誤，訴願決定予以維持，亦無不合。原告仍執
    前詞，請求撤銷訴願決定及原處分，並命被告為准予本件商
    標註冊之審定，均無理由，應予駁回。
據上論結，本件原告之訴為無理由，爰依行政訴訟法第218條、
民事訴訟法第385 條第1 項前段、行政訴訟法第98條第1 項前段
，判決如主文。
中    華    民    國    97    年    4     月    1     日
                       臺北高等行政法院第七庭
                              審判長法  官  李得灶
                                    法  官  黃秋鴻
                                    法  官  陳忠行
上為正本係照原本作成。
如不服本判決，應於送達後20日內，向本院提出上訴狀並表明上
訴理由，如於本判決宣示後送達前提起上訴者，應於判決送達後
20日內補提上訴理由書（須按他造人數附繕本）。
中    華    民    國    97    年    4     月    1     日
                                    書記官  蔡逸萱


司法院資訊處製作；財團法人民間司法改革基金會備份。
